【裁判字號】    99,簡上,169
【裁判日期】    990924
【裁判案由】    確認買賣行為不存在等
【裁判全文】
臺灣臺中地方法院民事判決             99年度簡上字第169號
上  訴  人  戊○○
            丁○○
上訴人共同
訴訟代理人  林建宏律師
上訴人共同
複  代理人  馮鉦喻律師
被  上訴人  遠東國際商業銀行股份有限公司（即慶豐商業銀行
            股份有限公司之承受訴訟人)
法定代理人  甲○○
訴訟代理人  丙○○
            乙○○
上當事人間請求確認買賣行為不存在等事件，上訴人對於民國99
年4月12日本院臺中簡易庭98年度中簡字第3681號第一審判決提
起上訴，本院於99年9月10日言詞辯論終結，判決如下：
    主      文
原判決廢棄。
上開廢棄部分，被上訴人在第一審先位之訴駁回。
上訴人戊○○、丁○○間就坐落臺中縣太平市○○段一六四八、
一六六四地號土地，權利範圍均為六十分之一，及同段一０五三
建號、門牌號碼臺中縣太平市○○路四六三號二樓建物，權利範
圍二分之一，於民國九十八年五月十八日以買賣為原因所為之所
有權移轉登記，其債權行為及物權行為均應予撤銷。
上訴人丁○○應將前項土地及建物於民國九十八年五月十八日所
為之所有權移轉登記塗銷，並回復登記為上訴人戊○○所有。
其餘上訴駁回。
第一、二審訴訟費用新臺幣玖仟玖佰貳拾伍元由上訴人負擔。
    事實及理由
甲、程序事項：
一、按法人因合併而消滅者，訴訟程序在因合併而設立或合併後
    存續之法人，承受其訴訟以前當然停止；又承受訴訟人，於
    得為承受時，應即為承受之聲明，民事訴訟法第169條、第1
    75條分別定有明文。查本件原審原告慶豐商業銀行股份有限
    公司（下稱慶豐銀行）在起訴後，已於民國（下同）99年4
    月3日，將其現有之資產、負債暨營業，概括讓與遠東國際
    商業銀行股份有限公司（以下簡稱遠東銀行），經遠東銀行
    依金融機構合併法第18條第3項規定為公告，且經行政院金
    融監督管理委員會同意等情，有遠東銀行所提報紙公告1份
    附卷可稽。原審並於99年7月22日裁定命遠東銀行為慶豐銀
    行之承受訴訟人，續行訴訟，則依民事訴訟法第175條規定
    ，被上訴人遠東銀行聲明承受訴訟，於法有據，應予准許。
二、又訴之客觀預備合併，原告先位之訴勝訴，後位之訴未受裁
    判，經被告合法上訴時，後位之訴即生移審之效力（最高法
    院95年度台上字第1145號判決意旨參照），是本件原審雖僅
    判決被上訴人先位之訴勝訴，而未就被上訴人備位之訴為裁
    判，但本件既經上訴人合法提起上訴，則被上訴人先後位之
    訴均生移審效力，本院均應加以裁判，合先敘明。
乙、實體事項：
壹、被上訴人起訴主張：
一、先位之訴：上訴人戊○○於96年3月29日受訴外人伍晟企業
    有限公司（以下簡稱伍晟公司）之邀，擔任伍晟公司向被上
    訴人借款新臺幣（下同）800,000元之連帶保證人，惟伍晟
    公司僅繳納上開借款本息至98年3月30日止，其後即未依約
    清償，目前尚積欠被上訴人197,378元，及自98年3月31  日
    起至清償日止，按週年利率7.635%之利息，暨自98年5月2日
    起至清償日止，逾期在6個月以內者，按上開利率10%，逾期
    超過6個月者，按上開利率20%計算之違約金，上訴人戊○○
    就伍晟公司對被上訴人所負上開債務，亦應負連帶清償責任
    ，且被上訴人向本院訴請伍晟公司與上訴人戊○○連帶清償
    上述借款本息與違約金，業經本院98年度沙簡字第357號民
    事判決被上訴人勝訴確定。惟被上訴人於98年7月間請領原
    為上訴人戊○○所有、坐落臺中縣太平市○○段1648、1664
    地號土地，權利範圍均為1/60，及同段建號1053號、門牌號
    碼臺中縣太平市○○路463號2樓房屋，權利範圍1/2（以下
    合併簡稱系爭不動產）之登記謄本及異動索引時，竟發現系
    爭不動產業經上訴人戊○○於98年5月18日以買賣為原因，
    移轉登記為其妹即上訴人丁○○所有；然上訴人戊○○前任
    伍晟公司之總經理，對於伍晟公司因財務狀況惡化，以致向
    被上訴人所借上開款項，自98年3月間起即無法依約繳納本
    息，且該公司簽發之票據因存款不足而陸續發生退票達33
    張，經票據交換所於同年5月1日公告拒絕往來等情，理當知
    情，其竟於同年5月18日，將系爭不動產以買賣為原因，移
    轉登記為與其有二親等血親關係，且共同居住在同一戶籍地
    址之上訴人丁○○所有，以該項買賣行為之時點及買賣當事
    人間關係之親近，顯與一般交易常態有違，顯係上訴人戊○
    ○為免系爭不動產日後遭被上訴人聲請法院強制執行，而與
    上訴人丁○○間所為通謀虛偽意思表示，依民法第87條第1
    項規定，應屬無效，故系爭不動產仍為上訴人戊○○所有，
    上訴人2人應依民法第113條規定，負回復原狀之義務，上訴
    人戊○○得依民法第767條規定，請求上訴人丁○○塗銷系
    爭不動產之所有權移轉登記，並回復登記為其所有，但其怠
    於行使該項權利，被上訴人既為上訴人戊○○之債權人，自
    得依民法第242條規定，代位上訴人戊○○行使權利，並聲
    明：確認上訴人間就系爭不動產之買賣關係不存在。上訴人
    丁○○應將系爭不動產於98年5月18日所為之所有權移轉登
    記塗銷，並回復登記為上訴人戊○○所有。
二、備位之訴：倘本院認被上訴人所提前揭先位之訴無理由，因
    上訴人2人為共同居住之二親等兄妹，上訴人戊○○雖將系
    爭不動產以買賣為原因，移轉登記為上訴人丁○○所有，惟
    上訴人丁○○應無支付上訴人戊○○買賣價金之事實，是以
    上訴人2人就系爭不動產之所有權讓與行為，應係無償行為
    ，且使上訴人戊○○之積極財產因而減少，有害被上訴人之
    債權，被上訴人自得依民法第244條第1項及第4項規定，訴
    請撤銷上開詐害行為，及請求上訴人丁○○塗銷系爭不動產
    所有權登記，回復登記為上訴人戊○○所有。退步言之，上
    訴人丁○○縱因支付上訴人戊○○對價，始經登記為系爭不
    動產所有權人，惟上訴人戊○○將系爭不動產出賣予上訴人
    丁○○後，其已無資力清償積欠被上訴人之上開債務，造成
    被上訴人求償困難，且上訴人2人為同居一處之二親等兄妹
    ，上訴人丁○○對於上訴人戊○○積欠被上訴人債務未清償
    之事實，應知之甚詳，故上訴人丁○○於行為時，亦明知其
    就系爭不動產所為之買賣及所有權移轉登記行為，損及被上
    訴人之權益，則被上訴人亦得依民法第244條第2項、第4項
    規定，訴請撤銷上訴人2人詐害債權之上開有償行為，及請
    求回復原狀等語。並聲明：１、上訴人2人間就系爭不動產
    於98年5月18日以買賣為原因所為之所有權移轉登記，其債
    權行為及物權行為均應予撤銷；２、上訴人丁○○應將系爭
    不動產於98年5月18日所為之所有權移轉登記塗銷，並回復
    登記為上訴人戊○○所有。
貳、上訴人則辯稱略以：上訴人2人對於上訴人戊○○為訴外人
    伍晟公司向被上訴人借款之連帶保證人，伍晟公司自98 年3
    月間起，即未依約清償借款本息，尚積欠被上訴人197,378
    元本息與違約金未清償，所負債務已視同全部屆期，被上訴
    人已向本院訴請伍晟公司與上訴人戊○○連帶清償上述借款
    本息與違約金債務，並獲得勝訴確定判決；及上訴人戊○○
    於98年5月18日，將原為其所有之系爭不動產，以買賣為原
    因，移轉登記予其妹即上訴人丁○○所有等情固不爭執。惟
    ：上訴人丁○○係於98年4月30日，以總價353,900  元之價
    格，向上訴人戊○○購買系爭不動產，並分別於同年5月8日
    及22日，以電匯方式付清買賣價金，故上訴人2人間就系爭
    不動產所為買賣確屬有償行為，且非通謀虛偽意思表示，上
    訴人丁○○在上訴人戊○○出售系爭不動產時，亦不知悉該
    行為是否有害於被上訴人之權利，被上訴人僅以其2人為共
    同居住之二親等兄妹，即臆測上訴人丁○○對於上訴人戊○
    ○之財務狀況必屬知情，自非可採，其訴請確認上訴人2人
    間之買賣關係不存在，另請求上訴人丁○○塗銷系爭不動產
    之所有權登記，回復登記予上訴人戊○○所有，均屬無據，
    應予駁回等語，並聲明：駁回被上訴人之訴。
參、本件原審對於被上訴人之請求，判決被上訴人先位之訴部分
    全部勝訴。上訴人全部聲明不服，求為廢棄原判決，並駁回
    被上訴人在第一審之訴；被上訴人則求為判決駁回上訴。
肆、上訴人2人於本院補稱：
一、上訴人2人為二親等兄妹，上訴人戊○○為籌措清償債務所
    需資金與上訴人丁○○協議將系爭不動產出售予上訴人丁○
    ○，惟因考慮到系爭不動產為2人共有，欲售予第三人並不
    容易，且2人為兄妹，基於親情，上訴人戊○○始決定以土
    地公告現值及建物課稅現值作價出賣予上訴人丁○○。是原
    審判決認為上訴人2人之買賣價格顯與不動產交易之常情有
    違，顯未斟酌上訴人2人共有之情形及親屬關係。
二、原審以上訴人戊○○上開買賣價款匯入與提出之時間密接，
    且其金融債務有增無減，推定上訴人戊○○根本未將賣屋所
    得用於清償債務。惟被上訴人於原審所提之財團法人金融聯
    合徵信中心紀錄，僅係上訴人戊○○之部分債務，其尚有數
    筆民間借款需償還，其僅係將賣屋所得款項先清償民間借款
    ，且時間密接僅係巧合，並非上訴人戊○○規避強制執行。
三、又按遺產及贈與稅法第5條第6款規定，二親等以內親屬間財
    產之買賣，以贈與論，依法課徵贈與稅，但能提出已支付價
    款之確實證明，且該已支付之價款非由出賣人貸與或提供擔
    保向他人借得者，不在此限。本件上訴人2人為二親等旁系
    血親，渠等間系爭不動產之買賣行為，依前開法規，須以贈
    與論，而上訴人丁○○已提出支付價款之確實證明，經稅捐
    稽徵機關查核屬實，得免課徵贈與稅，此有台灣省中區國稅
    局贈與稅免稅證明書可證，原審自不得僅以上訴人戊○○曾
    申報贈與系爭不動產予上訴人丁○○，即認定上訴人2人間
    所為移轉登記並非基於買賣行為。
伍、被上訴人於本院補稱：原審調查認定上訴人2人之間之買賣
    行為係屬通謀虛偽意思表示，要無違誤。則上訴人2人之買
    賣行為應屬無效，依民法第113規定，渠等應負回復原狀之
    義務，被上訴人為上訴人戊○○之債權人，為保全債權，自
    得本於民法第242條規定，代位請求上訴人丁○○塗銷系爭
    不動產之所有權移轉登記，並回復登記為上訴人戊○○所有
    ，爰請求駁回上訴人之上訴。惟如本院另認被上訴人先位之
    訴無理由，不能駁回上訴，上訴人2人之行為亦有害於被上
    訴人之債權，被上訴人得依民法第244條第1項、第2項、第4
    項規定行使撤銷權，亦請就被上訴人備位之訴，判決上訴人
    2人間就系爭不動產於98年5月18日以買賣為原因所為之所有
    權移轉登記，其債權行為及物權行為均應予撤銷；上訴人丁
    ○○應將系爭不動產於98年5月18日所為之所有權移轉登記
    塗銷，並回復登記為上訴人戊○○所有。
陸、本件經兩造整理不爭執事項如下（本院採為判決之基礎）：
一、上訴人戊○○為訴外人伍晟公司向被上訴人所借800,000元
    款項之連帶保證人，惟伍晟公司自98年3月30日之後，即未
    依約向被上訴人清償借款本息，尚積欠被上訴人197,378元
    本息與違約金未清償，該公司對被上訴人所負債務，已視同
    全部到期，被上訴人因而向本院訴請伍晟公司與上訴人戊○
    ○連帶清償上述借款本息與違約金債務，經本院98年度沙簡
    字第357號民事判決被上訴人勝訴確定；又上訴人戊○○於
    98年5月18日，將原為其所有之系爭不動產，以買賣為原因
    ，移轉登記為其妹即上訴人丁○○所有。
二、上訴人丁○○曾於98年5月8日及22日分別匯款315,547元及
    38,363元至上訴人戊○○之太平宜欣郵局帳戶。
三、本件上訴人間就系爭不動產之買賣金額，土地部分係以公告
    現值、建物部分係以房屋課稅現值作為買賣價金。
柒、本院之判斷：
一、按確認法律關係之訴，非原告有即受確認判決之法律上利益
    者，不得提起之，民事訴訟法第247條第1項前段定有明文。
    又所謂「即受確認判決之法律上利益」，係指因法律關係之
    存否不明確，致原告在私法上之地位有受侵害之危險，而此
    項危險得以對於被告之確認判決除去者而言（最高法院42年
    臺上字第1031號、52年臺上字第1240號判例意旨參照）。查
    本件被上訴人先位主張其為上訴人戊○○之債權人，上訴人
    2人間就系爭不動產之買賣行為，係屬通謀虛偽意思表示，
    應為無效，已損及被上訴人之債權等語，惟為上訴人2人所
    否認，則被上訴人之法律上地位自有受侵害之虞，且此項危
    險得以對於上訴人2人之確認判決除去，揆諸前揭判例意旨
    ，被上訴人先位提起本件確認之訴，即有受確認判決之法律
    上利益，合先敘明。
二、本件被上訴人先位之訴主張上訴人2人間就系爭不動產之買
    賣關係，應係通謀虛偽意思表示而為無效，尚不可採，應予
    駁回。
(一)、按第三人主張表意人與相對人通謀而為虛偽意思表示者，該
    第三人應負舉證之責，最高法院著有48年台上字第29號判例
    可循。是本件被上訴人主張上訴人2人間就系爭不動產之買
    賣關係，係屬通謀虛偽意思表示，依上開判例意旨，自應由
    被上訴人負舉証之責。
(二)、被上訴人雖主張上訴人戊○○前任伍晟公司之總經理，對於
    伍晟公司因財務狀況惡化，以致向被上訴人所借款項，自98
    年3月間起即無法依約繳納本息，且該公司簽發之票據因存
    款不足而陸續發生退票達33張，經票據交換所於同年5月1日
    公告拒絕往來等情，理當知情，其竟於同年5月18日，將系
    爭不動產以買賣為原因，移轉登記為與其有二親等兄妹關係
    ，且共同居住在同一戶籍地址之上訴人丁○○所有，以該項
    買賣行為之時點及買賣當事人間關係之親近，顯與一般交易
    常態有違。且土地公告現值與建物之課稅現值通常較低於市
    價，上訴人2人卻以系爭不動產之土地公告現值及建物課稅
    現值，作為系爭不動產之買賣價格，亦顯與不動產買賣交易
    之常有違。又上訴人丁○○雖曾於98年5月8日及22日分別匯
    款31 5,547元及38,363元至上訴人戊○○之太平宜欣郵局帳
    戶內，惟匯款同日即分別遭提領315,000元及38,000元；且
    依財團法人聯合徵信中心紀錄顯示，自98年5月至99年1月間
    ，上訴人戊○○積欠金融機構之債務有增無減，可見上訴人
    2人間就系爭不動產並無買賣之真意，上訴人戊○○僅係為
    避免系爭不動產遭債權人聲請法院強制執行，而將之移轉登
    記為上訴人丁○○所有等語。惟按表意人與相對人通謀而為
    虛偽意思表示者，其意思表示無效，為民法第87條第1項所
    明定。而該條所稱通謀而為虛偽之意思表示，係指表意人與
    相對人相互明知為非真意之表示而言，與雙方約定之內容如
    何無關（最高法院79年度台上字第2736號判決意旨參照）；
    且買賣是否出於通謀虛偽意思表示，與買賣價金是否確實支
    付或已否以債權抵償（付），並無必然之關係（最高法院96
    年度台上字第201號判決意旨參照）。經查：1.上訴人2人辯
    稱：上訴人丁○○係於98年4月30日，以353,900元之價格，
    向上訴人戊○○購買系爭不動產，並分別於同年5月8日及22
    日，以電匯方式付清買賣價金等語，業據渠等提出土地及建
    築改良物所有權買賣移轉契約書各1份及台新國際商業銀行
    （以下簡稱台新銀行）國內匯款回條2紙為證。此核與臺中
    縣太平地政事務所以99年3月9日平地登字第0990001689號函
    檢送本院之系爭不動產移轉登記申請資料內所附土地及建築
    改良物所有權買賣移轉契約書相符（見原審卷第58頁以下）
    ；且與台新銀行99年3月8日台新作文字第9903263號函所檢
    附上訴人丁○○於該銀行太平分行開設之00000000000000號
    帳戶明細與中華郵政股份有限公司臺中分公司（以下簡稱郵
    局）99年3月10日中管字第0992101286號函檢附之上訴人戊
    ○○在太平宜欣郵局所開設060871之3號帳戶明細顯示：上
    訴人丁○○之上開銀行帳戶，於98年5月8日及22日分別經「
    轉帳支取」315,547元及38,363元，上訴人戊○○之前述郵
    局帳戶，則於上述2日期，分別經「跨行匯入」315,517元及
    38,333元乙情相符。2.雖然依上開地政事務所檢附之財政部
    臺灣省中區國稅局贈與稅免稅證明書2份，記載贈與稅納稅
    義務人戊○○先生申報贈與系爭不動產，依法免納贈與稅，
    茲依遺產及贈與稅法第41條規定發給贈與稅免稅證明書，其
    上並記載受贈與人為上訴人丁○○，贈與日期為98年4月30
    日等語（見原審卷第72、73頁）。惟按遺產及贈與稅法第5
    條第6款規定：二親等以內親屬間財產之買賣，以贈與論，
    依法課徵贈與稅，但能提出已支付價款之確實證明，且該已
    支付之價款非由出賣人貸與或提供擔保向他人借得者，不在
    此限。是本件上訴人2人為二親等旁系血親，渠等間不動產
    買賣之行為，依前開規定，須以贈與論。又依上開台灣省中
    區國稅局贈與稅免稅證明書，堪信上訴人2人辯稱上訴人丁
    ○○提出已支付價款之確實證明，經稅捐稽徵機關查核屬實
    ，得免課徵贈與稅，而開立免稅證明書乙節應非虛妄。再依
    上開臺中縣太平地政事務所99年3月9日平地登字第09900016
    89號函檢送之系爭不動產移轉登記申請書等相關資料記載，
    系爭不動產所有權移轉登記之原因為買賣，出賣人為上訴人
    戊○○，買受人為上訴人丁○○，顯然上訴人戊○○申報贈
    與係因上開稅法規定而來，自不得遽以上訴人戊○○曾申報
    贈與系爭不動產予上訴人丁○○，即認定上訴人2人間所為
    移轉登記並非基於買賣行為。3.又本件上訴人2人間就系爭
    不動產之買賣金額，土地部分係以公告現值、建物部分係以
    房屋課稅現值作為買賣價金，為兩造所不爭，且有上訴人2
    人之買賣契約書在卷可稽，堪信屬實。雖土地公告現值與建
    物之課稅現值通常較低於市價，一般實際不動產交易亦鮮少
    以土地公告現值與建物之課稅現值計價。惟系爭不動產並非
    上訴人戊○○單獨所有，而係上訴人2人分別共有，依法上
    訴人丁○○有優先承買權，依社會常情，上訴人戊○○欲將
    其共有之持分售予第三人並不容易，故而上訴人2人辯稱因
    上訴人2人為兄妹，且共有系爭不動產，上訴人戊○○始決
    定以土地公告現值及建物課稅現值作價出賣予上訴人丁○○
    ，當非全然無稽。4.又雖上訴人戊○○出賣系爭不動產予上
    訴人丁○○，與其知悉應就伍晟公司積欠被上訴人之債務負
    連帶債務之時間接近；且上訴人丁○○於98年5月8日及22日
    分別匯款315,547元及38,363元至上訴人戊○○之太平宜欣
    郵局帳戶內，惟匯款同日即分別遭提領315,000及38,000元
    ；及依財團法人聯合徵信中心紀錄顯示，自98年5月至99年1
    月間，上訴人戊○○積欠金融機構之債務有增無減等情，均
    為上訴人2人所不爭執。然被上訴人並無法舉證證明上開上
    訴人丁○○交付予上訴人戊○○之買賣價額，乃出於上訴人
    丁○○所提供且上訴人2人確無買賣之真意，則依前開說明
    ，自難僅以上開事實，遽認上訴人2人間相互明知本件買賣
    為非真意之表示。
(三)、基上，本件被上訴人就上訴人2人間就系爭不動產之買賣關
    係，係屬通謀虛偽意思表示乙節，並無法舉證以實其說，則
    其先位之訴主張上訴人2人間就系爭不動產之買賣關係，應
    係通謀虛偽意思表示而為無效，尚不可採，其先位之訴即無
    理由，應予駁回。
三、本件被上訴人備位之訴主張上訴人2人間就系爭不動產之買
    賣行為及所有權移轉之物權行為，為詐害債權行為，其得依
    民法第244條第2項、第4項行使撤銷權，並請求上訴人丁○
    ○回復登記，為有理由，應予准許。
(一)、按詐害債權之撤銷權，自債權人知有撤銷原因時起，1年間
    不行使，或自行為時起，經過10年而消滅，民法第245條定
    有明文。查，被上訴人主張其於98年7月間請領原為上訴人
    戊○○所有之系爭不動產登記謄本及異動索引時，發現系爭
    不動產業經上訴人戊○○於98年5月18日以買賣為原因，移
    轉登記為其妹即上訴人丁○○所有，因認上訴人2人間所為
    之系爭不動產之買賣行為及所有權移轉行為係詐害債權行為
    。則依此歷程觀之，本件被上訴人行使撤銷權，並未逾上開
    除斥期間（最高法院85年台上字第1941號判例參照）。
(二)、依前開說明，本件被上訴人並無法舉證證明上訴人2人間就
    系爭不動產之買賣行為及所有權移轉行為係無償行為或通謀
    虛偽意思表示行為，自應認係有償行為。而按債權人依民法
    第244條規定，撤銷債務人所為之有償或無償行為者，祇須
    具備下列之條件，1.為債務人所為之法律行為2.其法律行為
    有害於債權人3.其法律行為係以財產權為目的4.如為有償之
    法律行為，債務人於行為時，明知其行為有害於債權人，受
    益人於受益時，亦明知其事情。至於債務人之法律行為除有
    特別規定外，無論為債權行為抑為物權行為，均非所問（最
    高法院42年台上字第323號判例意旨參照）。又按民法第244
    條所謂有害債權，指債務人減少其積極財產（如讓與所有權
    、設定他物權、免除債權等是），或增加消極財產（如承擔
    債務），因而足以減少其一般財產，削弱共同擔保，使債權
    受有損害而不能完全受清償而言，債務人有此行為，通稱為
    詐害債權行為或詐害行為。且債務人所有之財產除對於特定
    債權人設有擔保物權外，應為一切債務之總擔保，倘債務人
    財產已不足清償一切債務，而竟將財產出賣與人，且非用以
    清償具有優先受償權之債務，對於普通債權人，即難謂無詐
    害行為（最高法院48年台上字第1750號、51年台上字第302
    號判例意旨參照）。經查：上訴人戊○○為伍晟公司之連帶
    保證人，其與伍晟公司目前尚積欠被上訴人197,378元本息
    及其違約金，故被上訴人為上訴人戊○○之債權人，此為兩
    造所不爭，且有本院98年度沙簡字第357號民事確定判決在
    卷可稽。而上訴人戊○○出賣系爭不動產時，依其財產總歸
    戶資料查詢清單可知其名下雖另有對中友百貨股份有限公司
    （以下簡稱中友百貨）之投資126,000元，及車牌號碼6126-
    FY之自用小客車1輛。然中友百貨自86年申請股票上櫃買賣
    後，至95年第3季，每股淨值僅剩3.39元，故申請股票下櫃
    ，並於同年12月26日停止在櫃檯買賣市場公開交易（參見原
    審卷附中友百貨簡介），則上訴人戊○○所持有該等股票，
    目前既未在公開市場進行交易，其價值缺乏客觀衡量標準，
    加以該等股票先前係因股價低迷不振而下櫃，欲以相當於甚
    或高於其面額之價格出售，顯有相當困難，故難認該等股票
    有其面額表彰之價值；又上開自用小客車為西元2003年出廠
    ，迄今早已超過行政院所頒「固定資產耐用年數表」所定自
    用小客車之耐用年數即5年，依同為行政院所頒「固定資產
    折舊率表」之規定，以9/10計算該車之折舊額後，該車剩餘
    之價值僅為原本買賣價格之1/10，已所剩無幾，堪認上訴人
    戊○○所有之上述投資與車輛等積極財產，已不足以清償被
    上訴人之債權，況其另有積欠其他金融機構債務（詳見下述
    ），是上訴人戊○○主張其有上開資產及薪資可供執行，並
    非已無資力清償被上訴人債務云云，顯與上開事證不符，且
    未舉證以實其說，自無足採。又本件上訴人2人間就系爭不
    動產之買賣金額，土地部分係以公告現值、建物部分係以房
    屋課稅現值作為買賣價金，為兩造所不爭，且有上訴人2人
    之買賣契約書在卷可稽，而土地公告現值與建物之課稅現值
    通常較低於市價，此為眾所週知之事，無待舉證。而上訴人
    戊○○並自陳其取得出賣系爭不動產之價款後，積欠被上訴
    人等金融機構之債務不減反增之原因，乃因其將所得款項優
    先用以清償民間借款之故，可見上訴人戊○○並非將其出賣
    系爭不動產所得款項用以清償具有優先權之債務。由此足見
    ，本件上訴人戊○○將系爭不動產出售予上訴人丁○○，明
    顯已害及被上訴人之債權。再上訴人戊○○、丁○○為二親
    等兄妹關係，且共同居住在同一戶籍地址，為上訴人2人所
    不爭，且有渠2人之戶籍謄本在卷可稽（見原審卷第27、28
    頁）；而上訴人戊○○於出賣系爭不動產之時，除擔任伍晟
    公司之連帶保證人積欠被上訴人債務外，尚同時積欠渣打國
    際商業銀行及中國信託商業銀行等銀行之貸款及信用卡債務
    無力清償，此有被上訴人提出之財團法人金融聯合徵信中心
    紀錄在卷可考，亦為上訴人2人所不爭執，則以上訴人2人關
    係之密切，依常情而論，上訴人2人對於渠等以上開不合常
    理之價格為買賣及移轉系爭不動產，均應明知其等之行為顯
    有損害於債權人權利之情事，而為詐害債權行為。
(三)、基上，本件上訴人2人間就系爭不動產所為之買賣行為及所
    有權移轉行為，既害及被上訴人之債權，為詐害債權行為，
    則被上訴人主張依民法第244條第2項、第4項規定，請求撤
    銷上訴人2人詐害債權之買賣行為及所有權移轉行為，並請
    求回復登記，為有理由，自應予准許。
四、綜上所述，本件被上訴人先位之訴為不可採，則其先位請求
    確認上訴人2人間就系爭不動產之買賣關係不存在，並代位
    請求回復登記系爭不動產為上訴人戊○○所有，自應予駁回
    。然被上訴人備位之訴應屬正當有據，從而，被上訴人備位
    依民法第244條第2項、第4項行使撤銷權，請求１、上訴人2
    人間就系爭不動產於98年5月18日以買賣為原因所為之所有
    權移轉登記，其債權行為及物權行為均應予撤銷；２、上訴
    人丁○○應將系爭不動產於98年5月18日所為之所有權移轉
    登記塗銷，並回復登記為上訴人戊○○所有，為有理由，自
    應予准許。原審就上開不應准許之被上訴人先位之訴部分遽
    以准許，而未就應予准許之備位之訴予以裁判，洵有未當，
    此部分上訴意旨，求予廢棄改判，為有理由，自應由本院將
    原判決廢棄，並駁回被上訴人在第一審先位之訴。又被上訴
    人備位之訴部分既應准許，上訴聲明併請求駁回被上訴人備
    位之訴部分，即無理由，此部分自應予駁回其上訴，並由本
    院判決如主文第3、4、5項所示。
捌、本件事證已臻明確，兩造其餘攻擊防禦方法與所舉證據，核
    與本件判決結果不生影響，爰不再逐一論駁，附此敘明。
玖、訴訟費用之負擔：本件被上訴人先位之訴雖無理由，惟其備
    位之訴仍屬有理由，依民事訴訟法第78條規定，本件第一、
    二審訴訟費用即第一審裁判費3,970元、第二審裁判費5,955
    元，合計為9,925元，仍應由敗訴之上訴人負擔。
拾、據上論結，本件上訴一部有理由，一部無理由，依民事訴訟
    法第436條之1第3項、第450條、第449條第1項、第463條、
    第78條、第85條第1項前段，判決如主文。
中    華    民    國    99    年    9     月    24    日
                       民事第四庭審判長法  官 楊國精
                                       法  官 林宗成
                                       法  官 洪堯讚
上正本證明與原本無異。
本件不得上訴。
中    華    民    國    99    年    9     月    24    日
                                       書記官

司法院資訊處製作；財團法人民間司法改革基金會備份。
